最高法院刑事判決　　　　　　　　　　　　　　　八十六年度台上字第四六七三號
　　上訴人　江橙基
右上訴人因張文雄等自訴毀壞建築物案件，不服台灣高等法院中華民國八十五年十月
十四日第二審更審判決（八十五年度上更(二)字第七一四號，自訴案號：台灣台北地方
法院八十二年度自字第九三七號），提起上訴，本院判決如左：
    主  文
原判決撤銷，發回台灣高等法院。
    理  由
本件原判決撤銷第一審關於上訴人涉犯刑法第二百十六條、第二百十條、第三百三十
九條第一項及同法第三百五十三條第一項等罪不當之判決，改判仍依牽連犯之例從一
重論處上訴人毀損他人建築物罪刑，固非無見。
惟按審理事實之法院，對於案內一切證據，除認為不必要者外，均應詳為調查，期能
發現真實，苟與待證事實有重要關係，在客觀上認為應行調查之證據，而未依法加以
調查，即與證據未經調查無異，仍難遽為被告有利或不利之認定。本件原判決於事實
欄內記載認定上訴人為申請建築執照，利用不知情之劉新陸指示冠德公司人員偽刻「
張文雄」、「王文祥」印章各乙枚，並偽造該二人之署押，偽造完成張文雄、王文祥
名義於民國七十六年五月三十日出具之「拆除原有房屋同意書」一份，由冠德公司提
出向台北市政府工務局建築管理處申請建照執照，足以生損害於張文雄、王文祥等情
，理由一－(四)內明係以原院前審前後調取本件台北市工務局建造執照檔案，其中同
案合建土地之其他所有權人所提之五紙房屋拆除同意書與張文雄、王文祥名義出具之
同意書筆跡相同，僅另一紙同意書之筆跡不同，有法務部調查局鑑定通知書附卷可稽
。觀之上述七紙同意書，其印章之規格，字體相似，再參酌證人（即其中一紙同意書
之同意人）王春木所供伊與冠德公司合建，同意書非其書寫蓋章等語與證人馬玉山（
亦為其中一紙同意書之同意人）所供，伊係冠德公司董事長，有關合建事宜，均授權
總經理劉新陸處理，同意書上之簽名非伊所簽，印章亦非伊所有等語，顯見建商冠德
公司為方便申請建照執照，而統一製作同意書之格式，代為製作拆除原有房屋同意書
，持向工務局建管處申請建造執照，殊為明確。本件自訴人始終否認與冠德公司洽訂
合建契約或出具同意書之事，上訴人則自始承認出面與冠德公司洽訂合建契約，並向
該公司表示已徵得自訴人同意拆除原有房屋，足見冠德公司係信任上訴人之說詞，受
其利用，而統一代為製作上述同意書至明。本件偽造之拆除房屋同意書僅有一紙，此
有台北市工務局6.北市工建照字第九五四五一號函附拆除原有房屋同意書影本在
卷可資佐證，上訴人辯謂同意書張文雄部分，係伊代刻，王文祥部分，係王文祥配偶
謝清麗蓋章，指稱同意書有二紙云云，顯與實情未合，不足採信，為其憑以裁判論斷
之主要依據一端。但查依證人即負責本件合建事宜之冠德公司總經理劉新陸於一審八
十二年十月二十一日庭訊時所為證述之筆錄載示，其間劉新陸並未曾言及以張文雄、
王文祥名義出具七十六年五月三十日之「拆除原有房屋同意書」，係由上訴人利用其
指示冠德公司人員偽刻「張文雄」「王文祥」印章各乙枚，並偽造該二人之署押，偽
造完成該同意書等情，且於法官問以：「是誰提出拆除同意書﹖」時，更明確陳稱：
「是江橙基提供，因他是地上所有權」，「（附卷證二是誰提出）是江橙基提供」（
見一審卷第七十三頁）。可見證人劉新陸並未指證上開「拆除房屋同意書」係由冠德
公司人員製作完成，至為瞭然。況原判決認定上情倘若無訛，則該同意書究竟係由冠
德公司之何人填具製作，原判決於理由內並未加以論列及說明，已不無可議。且遍查
全卷之證據資料載示，復乏確切之證據足資稽考，真相若何﹖迄欠明瞭，尤有疑竇，
顯仍有待再傳訊劉新陸及填具上開「拆除房屋同意書」之所謂冠德公司人員到庭探究
審認明白之必要。原審對此攸關上訴人涉犯罪名成立與否，及有無共犯法則適用之重
要事項未完全剖析釐清前，率以上揭擬制之情資為裁判立論基礎，其採證與論理法則
難謂無違，及不無證據調查未盡之違法。上訴意旨執以指摘原判決不當，非無理由，
應認仍有撤銷發回更審之原因。
據上論結，應依刑事訴訟法第三百九十七條、第四百零一條，判決如主文。
中      華      民      國    八十六    年      八      月      七      日
                              最高法院刑事第九庭
                                  審判長法官  謝  家  鶴
                                        法官  羅  一  宇
                                        法官  吳  昭  瑩
                                        法官  花  滿  堂
                                        法官  陳  世  淙
      右正本證明與原本無異
                                              書  記  官
中      華      民      國    八十六    年      八      月    十三      日
